臺灣高等法院民事判決
108年度上易字第445號
上  訴  人  程錦裕  

訴訟代理人  高奕驤律師
            何依典律師
被上訴人    王泰國  

  
上列當事人間請求排除侵害等事件，上訴人對於中華民國108年2
月14日臺灣士林地方法院107年度訴字第466號第一審判決提起上
訴，本院於109年11月3日言詞辯論終結，判決如下：
    主      文
原判決廢棄。
被上訴人應將坐落臺北市○○區○○段○○段○○○地號土地上，如臺北
市建成地政事務所土地複丈成果圖即附圖所示A、B、C部分，面
積各為三十八點三十四、三十九點四二、十一點二平方公尺之建
物，清空返還予全體共有人。
被上訴人應給付上訴人新臺幣壹拾捌萬元，及自民國一百零七年
三月二十七日起至清償日止，按年息百分之五計算之利息。
被上訴人應自民國一百零七年三月二十七日起至返還如第二項所
示A、B部分予全體共有人之日止，按月給付上訴人新臺幣叄仟元
。
第一、二審訴訟費用，由被上訴人負擔。
    事實及理由
一、上訴人主張略以：伊為坐落臺北市○○區○○段○○段000地號土
    地上之同段1564建號即門牌號碼臺北市○○區○○○路0段00巷0
    弄0號1樓建物（下稱系爭建物）之共有人(應有部分60分之3
    )。詎被上訴人無權占有系爭建物如臺北市建成地政事務所
    土地複丈成果圖（下稱附圖）所示A、B部分之店鋪，面積各
    為38.34、39.42平方公尺（分別稱A、B部分，合稱系爭店鋪
    ），並自民國98年8月起出租予訴外人林佳新，每月租金新
    臺幣（下同）6萬元；另無權占有如附圖所示C部分、面積11
    .2平方公尺（下稱神壇部分），為地藏王庵廟宇使用，妨害
    伊與其他共有人所有權之行使，且被上訴人占有系爭店鋪係
    無法律上原因而受利益，致伊受有損害，應給付自起訴日回
    溯5年至返還系爭店鋪之日止，按伊應有部分比例，以每月6
    萬元計算相當於租金之不當得利。爰依民法第821條、第767
    條第1項前段、第179條規定，請求被上訴人應將系爭店鋪、
    神壇部分清空返還予全體共有人；另應給付伊18萬元，及自
    起訴狀繕本送達翌日起至清償日止之法定遲延利息，暨自起
    訴狀繕本送達翌日起至返還系爭店鋪之日止，按月給付伊3,
    000元。
二、被上訴人則以：系爭建物共有人於85年4月14日簽訂委託經
    營契約書(下稱85年契約)，委託伊負責系爭建物之招商、管
    理事宜，並就神壇部分同意興建地藏王菩薩廟使用，委託伊
    負責祭拜，伊自非無權占有。又伊為管理系爭店鋪、神壇部
    分，已代墊逾252萬元，而系爭建物之共有人迄未給付伊任
    何管理費用，伊以收取之租金抵扣費用，自無不當得利，並
    得以上訴人應分擔額抵銷云云置辯。
三、原審判決駁回上訴人之訴，上訴人提起上訴，聲明：㈠原判
    決廢棄。㈡被上訴人應將系爭建物如附圖所示A、B、C部分，
    清空返還予全體共有人。㈢被上訴人應給付上訴人18萬元，
    及自起訴狀繕本送達翌日起至清償日止，按年息5%計算之利
    息。㈣被上訴人應自起訴狀繕本送達翌日起至返還系爭店鋪
    予全體共有人之日止，按月給付上訴人3,000元。被上訴人
    答辯聲明：上訴駁回。
四、上訴人主張被上訴人無權占有系爭店鋪、神壇部分，應清空
    返還予全體共有人，並給付上訴人相當於租金之不當得利；
    被上訴人則否認為無權占有，並以前詞置辯。本件經依民事
    訴訟法第463條準用同法第270條之1第1項第3款規定，整理
    並協議簡化爭點後，兩造同意就本院108年6月11日準備程序
    中，兩造協議簡化之爭點為辯論範圍（本院卷第58頁）。茲
    就兩造之爭點及本院之判斷，分述如下：
  ㈠上訴人請求被上訴人清空返還系爭店鋪、神壇部分予全體共
    有人，有無理由？
  ⒈按98年1月23日民法第820條第1項修正前規定：「共有物，除
    契約另有訂定外，由共有人共同管理之。」，參該項修法理
    由，乃為促使共有物有效利用，立法例上，共有物之管理，
    已傾向多數決，爰仿多數立法例，修正第1項。準此，本件
    兩造所爭執系爭建物之管理，與85年契約及後述93年分管契
    約息息相關，均在該修法之前，自應適用修正前之規定。是
    系爭建物之管理，應由共有人共同管理之。則共有人之一人
    或數人，除經全體共有人同意或經協議外，不得任意圈占共
    有物之一部或全部，否則對於他共有人仍屬無權占有。至於
    共有人間就共有物之全部劃定範圍，各自占用共有物之特定
    部分而為管理者，為共有物之分管協議。協議成立時間於98
    年1月23日民法第820條第1項修正前者，依該條項規定，應
    得共有人全體同意達成協議方得訂定之，而其協議之方式不
    以共有人明示之意思表示為限，共有人默示之意思表示，亦
    包括在內。又，共有人於與其他共有人訂立共有物分管之特
    約後，縱將其應有部分讓與第三人，其分管協議對於受讓人
    固仍繼續存在，惟應有部分之受讓人若不知悉有分管協議，
    亦無可得而知之情形，受讓人如仍受讓與人所訂分管協議之
    拘束，有使善意第三人受不測損害之虞，應認不受分管協議
    之拘束（司法院大法官會議釋字第349號解釋、最高法院48
    年台上字第1065號裁判意旨參照）。
  ⒉次按對於物有事實上管領之力者，為占有人，民法第940條定
    有明文。查，系爭店鋪即附圖所示A、B部分，面積分別為38
    .34、39.42平方公尺係屬店面，由被上訴人出租並負責系爭
    建物之開市及打烊，並保管鐵門鑰匙一節，業經被上訴人陳
    明在卷（原審卷第210頁)，並經證人即系爭建物共有人蔡承
    璋到庭證實(本院卷第377頁）；神壇部分即附圖所示C部分
    、面積為11.2平方公尺，供奉地藏王菩薩及百姓爺，有原審
    107年9月14日勘驗筆錄及附圖在卷可稽（原審卷第209至214
    、218至219頁），乃被上訴人搭建及祭拜；足見被上訴人對
    系爭店鋪及神壇部分確屬有事實上管領力之占有人。而系爭
    店鋪及神壇部分，並非分管協議之範圍，為被上訴人自承在
    卷(本院卷第57頁)，仍應屬全體共有人共用部分，則此等範
    圍在98年1月23日前之管理，揆前說明，自應由全體共有人
    共同為之。而上訴人於77年8月9日因買賣登記取得系爭建物
    應有部分60分之3，有建物登記謄本與建物查詢資料附卷足
    稽（原審卷第147、178至180頁），而訴外人即系爭建物之
    共有人林美化、陳繼樞、楊金圳、蔡承璋、張麗惠、張永煌
    、邱加建，雖於85年4月14日簽立85年契約，有該契約在卷
    足考(原審卷第139頁），惟其上並無上訴人及共有人即訴外
    人陳敏惠及李德全之簽名或用印，上訴人否認有明示或默示
    同意該85年契約，則依前開修正前之民法第820條第1項規定
    ，被上訴人未經全體共有人同意，即改建附圖所示A、B、C
    部分並占有，尚非適法。是上訴人主張被上訴人無合法之占
    有權源，要非無據。
  ⒊系爭建物含上訴人在內之全體共有人於93年9月7日簽立分管
    契約書（下稱93年分管契約），約定各共有人各分管如該契
    約附圖所示之特定部分（原審卷第17至20頁）；並於同日另
    簽立新站商場組織章程（下稱系爭章程，原審卷第170至171
    頁）。該分管契約第5條約定：「無論分管或分割之使用狀
    態，均應受『新站商場』組織章程及其他有關契約之拘束。」
    ，該「其他有關契約」應指已合法成立生效且迄至93年9月7
    日仍有效存在之契約，自不及未經全體共有人同意之85年契
    約，被上訴人援引85年契約，辯稱其受系爭建物共有人委託
    ，經管系爭建物及改建系爭店鋪、神壇部分云云，即失所據
    。又參系爭章程約定，系爭建物之共有人原欲籌組一正式之
    管理組織，設立管理委員與總幹事，負責系爭建物所在商場
    之管理，然未實現，依系爭章程第5條：「本商場存續期間
    ，自三分之二以上共有人簽訂『委託經營契約書』之日起貳年
    。期限屆滿，如需延長時，應於期滿前二個月前經三分之二
    以上共有人簽訂『委託經營書』之後，再延貳年。」（原審卷
    第170頁），惟系爭建物共有人於簽立系爭章程後，未再簽
    立任何委託經營契約書，亦未選出管理組織，業經證人蔡承
    璋證實(本院卷第375頁)，可知於98年1月23日之前，全體共
    有人並未依系爭章程籌組管理組織為決議或簽署任何委託經
    營契約，被上訴人援用93年分管契約，辯稱其依85年契約有
    權占有，即非有據。而在98年1月23日修法後，系爭建物全
    體共有人並未以多數決以決定如何之管理或委託被上訴人管
    理，則被上訴人自稱有經授權為管理，不足憑採。
  ⒋綜上，上訴人主張被上訴人無權占有系爭店鋪、神壇部分，
    請求該等部分返還予全體共有人，洵非無理。
  ㈡上訴人請求被上訴人給付占有系爭店鋪相當於租金之不當得
    利，有無理由？金額若干？
　⒈按無法律上之原因而受利益，致他人受損害者，應返還其利
    益。雖有法律上之原因，而其後已不存在者，亦同。民法第
    179條定有明文。
　⒉查，被上訴人無占有權源，已如前述，其將系爭店鋪出租予
    訴外人林佳新，每月租金6萬元獲有利益，有租賃契約書在
    卷可憑（原審卷第55至56頁），上訴人自得按應有部分比例
    ，請求其返還起訴前5年相當租金之不當得利18萬元（計算
    式：6萬元×12月×5年×3/60），並自起訴狀繕本送達翌日起
    至返還系爭店鋪之日止，按月給付不當得利3,000元(計算式
    ：6萬元×3/60）。則上訴人依民法第179條規定，請求被上
    訴人給付相當租金不當得利，自屬有據。雖被上訴人辯稱系
    爭店鋪已久未出租云云，惟其繼續占有即能獲利猶在，所辯
    不足為其有利認定。
  ㈢被上訴人為抵銷之抗辯是否可採？
　　被上訴人稱其自85年起招商、管理，共有人迄今未給付任何
    費用。而系爭店鋪、神壇部分之修建管理費用，有被證3支
    付明細可證，相關單據在刑事卷內；另神壇部分需買香拜拜
    ，每月支出1萬5,000元，合計被上訴人得以252萬元為抵銷
    。上訴人否認被證3之真正，並稱抵銷抗辯無可採為辯。
  ⒈按「二人互負債務，而其給付種類相同，並均屆清償期者，
    各得以其債務，與他方之債務，互為抵銷。但依債之性質不
    能抵銷或依當事人之特約不得抵銷者，不在此限。」民法第
    334條第1項定有明文。查，被上訴人無合法權源占有系爭店
    鋪、神壇部分而侵害所有權之行使，所援引85年契約及93年
    分管契約均不足為其合法管理之依據，如前所述，已難認其
    花費係依法有據之開銷，其逕主張上訴人或其他共有人已對
    被上訴人負有債務而得抵銷，尚非可取。何況，該等費用是
    否為系爭建物必要且有益之支出，被上訴人未予證實，雖其
    提出被證3(原審卷第261至266頁)為證，然該等書據屬被上
    訴人自製之支付明細，屬私文書，為上訴人否認該等文書之
    真正，自應由被上訴人證實該私文書之真正，被上訴人固引
    用臺灣士林地方法院檢察署104年度偵字第10370號卷內之被
    證15及相關單據(該偵卷第318至396頁)，惟相關單據亦為私
    文書，真正亦有待被上訴人證實，矧是否必要且有益之支出
    仍有不足，其逕依上開85年契約及93年分管契約為據，就其
    花費為抵銷，洵難憑取。
  ⒉至被上訴人另以上訴人依85年契約第1條約定，上訴人應依其
    應有部分按月給付被上訴人管理費6,000元及神壇祭祀費750
    元，以此計算迄今，已積欠至少202萬元5,000元，以此為抵
    銷云云。惟85年契約並非被上訴人占有或管理之依據，已述
    如前，其據此請求管理費及祭祀費，尚非有理，亦非為抵銷
    之憑據。
五、綜上所述，上訴人依民法第821條、第767條第1項前段、第1
    79條規定，請求被上訴人應將系爭建物如附圖所示A、B、C
    部分，清空返還予全體共有人；應給付上訴人18萬元，及自
    起訴狀繕本送達翌日即107年3月27日起至清償日止，按年息
    5%計算之利息；應自起訴狀繕本送達翌日起至返還如附圖所
    示A、B部分予全體共有人之日止，按月給付上訴人3,000元
    等，為有理由，應予准許。從而原審為上訴人敗訴之判決，
    尚有未洽，上訴論旨指摘原判決不當，求予廢棄改判，為有
    理由，爰由本院廢棄改判如主文第二至四項所示。
六、本件事證已臻明確，兩造其餘之攻擊或防禦方法及所用之證
    據，經本院斟酌後，認為均不足以影響本判決之結果，爰不
    逐一論列，附此敘明。
七、據上論結，本件上訴為有理由，依民事訴訟法第450條、第7
    8條，判決如主文。
中　　華　　民　　國　　109 　年　　12　　月　　8 　　日
                  民事第二十庭    
                      審判長法  官  周祖民
                            法  官  鄭威莉 
                            法  官  馬傲霜 
正本係照原本作成。
不得上訴。
中　　華　　民　　國　　109 　年　　12　　月　　8 　　日
　　　　　　　　　　　　　
　　　　　　　　　　　　　  書記官  劉文珠